【裁判字號】    90,訴,1311
【裁判日期】    920226
【裁判案由】    分割共有物
【裁判全文】
臺灣高雄地方法院民事判決  九十年度訴字第一三一一號
    原      告  子○○
    訴訟代理人  蔡建賢律師
    複代 理 人  寅○○
    被      告  癸○○
                庚○○
                辛○○
                甲○○
                丙○○
                丁○○
                戊○○
                丑○○
                乙○○
                己○○
    兼
    訴訟代理人  壬○○
右當事人間請求分割共有物事件，本院判決如左：
    主      文
兩造共有坐落高雄縣梓官鄉○○段五六三地號土地，其分割方法為如附圖一所示：(一)
編號五六三部分，面積一百四十一點七八平方公尺，分歸原告取得；(二)編號五六三─
Ａ００一部分，面積一百四十一點七八平方公尺，分歸被告癸○○取得；(三)編號五六
三─Ａ００二部分，面積一百零六點三三平方公尺，分歸被告辛○○取得；(四)編號五
六三─Ａ００三部分，面積一百零六點三三平方公尺，分歸被告庚○○取得；(五)編號
五六三─Ａ００四部分，面積二百十二點六三平方公尺，分歸被告丁○○、戊○○各
按應有部分二分之一之比例維持共有；(六)編號五六三─Ａ００五部分，面積一百零六
點三三平方公尺，分歸被告丙○○取得；(七)編號五六三─Ａ００八部分，面積三百十
九點零四平方公尺，分歸被告己○○、乙○○、甲○○、丑○○、壬○○依己○○、
乙○○之應有部分比例均為九分之三，甲○○、丑○○、壬○○之應有部分比例均為
九分之一之比例維持共有。
訴訟費用由被告癸○○負擔三十二分之四、被告庚○○負擔三十二分之三、被告辛○○負擔三十二分之三、被告甲○○負擔三十二分之一、被告丙○○負擔三十二分之三
、被告丁○○負擔三十二分之三、被告戊○○負擔三十二分之三、被告丑○○負擔三
十二分之一、被告乙○○負擔三十二分之三、被告己○○負擔三十二分之三、被告壬○○負擔三十二分之一；餘由原告負擔。
    事      實
甲、原告方面：
一、聲明：如主文所示。
二、陳述：坐落於高雄縣梓官鄉○○段第五六三地號土地（下稱系爭土地），為原告
    與被告子○○、庚○○、辛○○、己○○、乙○○、甲○○、丑○○、壬○○、
    丁○○、戊○○、丙○○等人所共有，應有部分比例依序為原告八分之一、子○○八分之一、庚○○三十二分之三、辛○○三十二分之三、己○○三十二分之三
    、乙○○三十二分之三、甲○○三十二分之一、丑○○三十二分之一、壬○○三
    十二分之一、丁○○三十二分之三、戊○○三十二分之三、丙○○三十二分之三
    。又系爭土地依其使用目的並無不能分割之情形，且兩造亦無不為分割之協議，
      惟兩造對分割方法尚有異見，致無法達成協議分割，為使兩造使用土地方便及
      增其利用價值，爰依民法第八百二十三條之規定，請求判決如主文所示之分割
      方案。
三、證據：提出土地登記謄本、地籍圖謄本、建造執照、分割方案草圖各一份、土地
    使用同意書及附圖各二份、土地使用現狀照片八幀為證。
乙、被告方面：
一、被告子○○、庚○○、辛○○、己○○、乙○○、甲○○、丑○○、壬○○、丁○○、戊○○之聲明及陳述略以：同意系爭土地依主文所示分割方案分割，而己○○、乙○○、甲○○、丑○○、壬○○等五人分割後願各依其應有部分比例繼
    續維持共有，丁○○與戊○○分割後亦願各依其應有部分比例繼續維持共有。
二、被告丙○○之聲明及陳述意旨略以：被告同意依附圖二所示分割方案，由全體共
    有人依應有部分比例，共同分攤預留約三公尺寬之聯外道路（即附圖二編號：五
    六三─Ａ００二號，面積九十二點九九平方公尺），以供被告通行，且因其現使
    用之房屋坐落基地未毗鄰十公尺寬之信安街，相對價值僅約六成，其他共有人均
    應補償被告之損失。至於附圖一所示分割方案，將會妨害該房屋之對外通行，日
    後易生紛爭，被告不同意依該方案分割。
三、證據：提出地籍圖謄本、分割方案草圖等影本各一份及土地使用現狀照片四幀為
    證。
丙、本院依職權履勘系爭土地，並囑託高雄縣岡山地政事務所派員測量，復向高雄縣
    政府建設局函調六十六年六十六高縣建局都管字第二一五三號建造執照及（六七
    ）高縣管字第四七二八號使用執照，及向高雄縣岡山地政事務所調取同區段五五
    四地號土地登記謄本，另向高雄縣政府函詢毗臨系爭土地之梓官路四二五巷（坐
    落同區段五五四地號）是否已編列為既成道路。
    理    由
一、被告丁○○、戊○○經合法通知，均未於最後言詞辯論期日到場，核無民事訴訟
    法第三百八十六條各款所列情形，爰依原告聲請，由其一造辯論而為判決。
二、原告起訴主張：系爭坐落於高雄縣梓官鄉○○段第五六三地號土地為兩造所共有
    ，伊應有部分八分之一，被告應有部分共計八分之七。又兩造間並無不分割之約
    定，亦無因法令或使用目的不能分割之情形，然因兩造無法協議分割，爰求為依
    附圖一所示分割方法之判決。
三、被告子○○、庚○○、辛○○、己○○、乙○○、甲○○、丑○○、壬○○、丁○○、戊○○等十人均同意依附圖一所示分割方案分割。被告丙○○則以：伊同
    意依附圖二所示分割方案，由全體共有人分攤對外道路之面積，以方便伊通行，
    並由其他共有人補償伊未分得毗鄰十公尺寬道路所受之不利損失，至於附圖一所
    示分割方案，將使其現有之房屋無法對外通行，日後易生糾紛，並非適當等語，
    資為抗辯。
四、原告主張系爭土地為兩造所共有，應有部分比例依序為原告八分之一、子○○八
    分之一、庚○○三十二分之三、辛○○三十二分之三、己○○三十二分之三、乙○○三十二分之三、甲○○三十二分之一、丑○○三十二分之一、壬○○三十二
    分之一、丁○○三十二分之三、戊○○三十二分之三、丙○○三十二分之三，兩
    造間並無不分割之約定，亦無因法令或使用目的不能分割之情形，然仍無法協議
    分割之事實，業據提出土地登記謄本及地籍圖謄本為證，且為被告所不爭執；又
    被告己○○、乙○○、甲○○、丑○○、壬○○表示分割後伊等五人願依其應有
    部分比例繼續維持共有，被告丁○○、戊○○亦表示分割後伊等二人願依其應有
    部分比例繼續維持共有，則此部分事實，可堪認為真實。
五、按共有人得隨時請求分割共有物，但因物之使用目的不能分割或契約訂有不分割
    之期限者，不在此限；又共有物之分割，依共有人協議之方法行之，分割之方法
    不能協議者，法院得依任何共有人之聲請，以原物分配於各共有人，民法第八百
    二十三條第一項及同法第八百二十四條第一項第一款分別定有明文。又定共有物
    分割之方法，固可由法院自由裁量，但亦須以其方法適當者為限，應斟酌當事人
    之聲明，各共有人之利害關係，並共有物之性質、價格、利用價值及分割後之經
    濟效益，而為適當之分配，要以維持全體共有人之公平為標準。復按分割共有物
    係以消滅共有關係為目的，因之法院為分割共有物之裁判時，不能創設新的共有
    關係，但如部分共有人明示就分得部分願維持共有者，則為例外，得就分得部分
    繼續維持共有（最高法院六十九年台上字第一八三一號判例意旨可資參照）。本
    件系爭土地地目為「建」，有土地登記謄本為證，兩造間並無不分割之約定，亦
    無因法令或使用目的不能分割之情形，再參酌被告己○○、乙○○、甲○○、丑
    ○○、蔣萬等五人，及被告丁○○、戊○○等二人，分別表示分割後願繼續維持
    共有等情，茲將本院所採分割方案說明如下。
（一）查系爭土地坐落高雄縣梓官鄉○○段，為梓官都市計畫住宅區，類似長梯型之
      土地，東西較長，南北較短，東側寬度較西側為寬，北側臨四公尺寬（本院實
      測約三點八公尺）之梓官路四二五巷，南側面臨十公尺寬（本院實測約九點七
      公尺）之信安街，東側緊接第三人所有之水泥建物，西側毗鄰空地；又系爭土
      地東北角為丙○○所有之房屋，東南方為丁○○、戊○○共有之舊式磚造平房
      ，北面為壬○○之平房，而西北及西南方則各有一間庚○○所有之磚造平房，
      而系爭土地上之建物，除丙○○所有六十六年間所興建之磚造二層樓洋房，現
      存經濟價值尚高，丙○○表示願繼續保留，不願拆除外，其餘磚造平房均已老
      舊，經濟價值甚低，其所有人亦均表示分割後願意配合拆除等情，除據兩造分
      別陳明外，並經本院履勘現場查明屬實，有勘驗筆錄、照片及高雄縣政府九十
      二年一月二十七日府建都字第０九二００一三六一二號函在卷可稽，顯示本件
      分割，主要應審究者為在不拆除丙○○所有之房屋並保有其對外聯絡道路情形
      下，如何考量兩造最佳利益予以分割之問題。
（二）經查，如以附圖一所示分割方法，編號五六三分歸原告取得、編號五六三─Ａ
      ００一分歸癸○○取得；編號五六三─Ａ００二分歸辛○○取得；編號五六三
      ─Ａ００三分歸庚○○取得；編號五六三─Ａ００四分歸丁○○及戊○○取得
      ；編號五六三─Ａ００五分歸丙○○取得；編號五六三─Ａ００八分歸己○○
      、乙○○、甲○○、丑○○及壬○○取得，將可使兩造所分別取得之土地呈南
      北長梯型，且除丙○○分得之土地外，南側均面臨十公尺寬之信安街，土地型
      狀均為規則、平直狀，未產生畸零地，有利於經濟上之有效使用，並與兩造間
      數十年來之分管使用狀態大致相符，又不須除拆丙○○所有之房屋，避免其遭
      受巨大損失，並兼顧多數共有人之意願等具體情況，堪認附圖一所示分割方案
      ，實較符合兩造之經濟利益。
（三）雖丙○○辯稱如依附圖一所示方法分割，其所有之房屋將無法對外通行等語。
      然查，依附圖一所示分割方案，丙○○分得之土地，除可保留該房屋外，房屋
      東側尚存一塊空地可供綠地使用，西側則保有一點二公尺寬巷道（此為依房屋
      滴水線測得寬度，如包括騎樓面積，實際可供通行之寬度大於一點二公尺），
      可通往北側四公尺寬之梓官路四二五巷，距離約六點七公尺，有勘驗筆錄及照
      片在卷足證，堪認該分割方法並未使丙○○分得之土地形成袋地，丙○○辯稱
      會造成房屋無法對外通行云云，與事實不符。又該房屋係六十六年間由丙○○
      之兄蔣振益所興建，坐落於系爭土地東北側及同區段五五四地號土地東南側，
      建築面積及位置經系爭五六三及五五四土地全體共有人同意，依使用執照設計
      圖說，該房屋申請建造之對外通路，係經過五五四號土地全體共有人（己○○
      、乙○○、丑○○、壬○○及訴外人蔣進成）之同意，由北側五五四號土地通
      往梓官路四二五巷，並非經由南側通往信安街等情，已據本院依職權向高雄縣
      政府建設局函調系爭房屋建造執照及使用執照設計圖說查明屬實，有建造及使
      用執照設計圖說在卷足證，顯見系爭房屋設計之初，即以經由系爭土地北側通
      往梓官路四二五巷進出，與附圖一所示分割方法所預留之道路位置相符，丙○○既係自蔣振益購得系爭房屋，自應繼受此關係，不得違反系爭房屋之設計圖
      說，另主張依附圖二所示方法，由全體共有人負擔通往信安街之道路面積。況
      且，丙○○明確表示不願另行出資向其他共有人購買應有部分，以取得較多應
      有部分利於另避道路通往信安街，其餘共有人亦均表示不願分攤新開道路之面
      積〔即附圖二所示編號五六三─Ａ００二號、面積九十二點九九平方公尺土地
      〕，而丙○○既可依其現行之通道對外與四二五巷為適宜之聯絡，自無在南側
      預留道路以供對外聯絡之必要，況如在南側留有通路，將使分割後之土地另呈
      現一塊不規則形狀，並形成另一共有關係，易啟日後之爭執，尚非適當之分割
      方法，則丙○○主張如附圖二所示之分割方法，自不足採。
（四）至於丙○○另辯稱伊分得土地未毗鄰信安街，故應由其餘共有人補償伊所受之
      不利損失乙事。然查，信安街原本僅是巷道，系爭土地原先均經由北側四二五
      巷進出，並無通往南側之通道，嗣因近二、三年來信安街拓寬改為十公尺寬之
      道路，且庚○○分管之房屋亦拆除後，才開始改往南側經由信安街進出之事實
      ，亦據原告、庚○○、辛○○與甲○○陳述明確，以系爭房屋興建時之相對地
      理位置觀之，系爭土地北側交通便利程度顯較南側為佳，價值較高，而其餘共
      有人既均無條件同意興建，顯然系爭房屋已優先取得較佳之位置，嗣後雖因信
      安街拓寬為十公尺寬道路，而突顯南側土地價值優於北側，尚難以此認定丙○○取得之土地價值低於其餘共有人取得之土地；參以梓官路四二五巷所坐落之
      五五四號土地，為梓官都市計畫住宅區○○巷道現為四公尺寬之公共設施用地
      （道路用地），地理位置尚佳乙事，亦經本院向高雄縣政府函查屬實，有高雄
      縣政府九十二年一月二十七日府建都字第０九二００一三六一二號函及都市計
      畫相關位置約略圖在卷足憑，系爭房屋既可通往梓官路四二五巷，則丙○○取
      得之土地經濟條件並未明顯低於其餘共有人，丙○○此部分論據，亦不足為其
      有利之認定。
六、綜上所述，本院考量保留系爭房屋現狀及通道、兩造之分管現狀、分割後之土地
    整體形狀、經濟效益、及多數共有人之意願等情狀，認以附圖一所示分割方法較
    為適當，並能維持兩造間之公平及經濟利益，爰採為分割方法。
據上論結：本件原告之訴為有理由，依民事訴訟法第三百八十五條第一項前段、第七
十九條但書、第八十五條第一項後段，判決如主文。
中      華      民      國    九十二    年      二      月    二十六    日
                           臺灣高雄地方法院民事第一庭
~B法      官  唐照明
右為正本係照原本作成。
如不服本判決，應於送達後廿日內，向本院提出上訴狀並表明上訴理由，如於本判決
宣示後送達前提起上訴者，應於判決送達後十日內補提上訴理由書（須附繕本）。
中      華      民      國    九十二    年      二      月    二十六    日
~B法院書記官  李承悌


司法院資訊處製作；財團法人民間司法改革基金會備份。
